臺灣雲林地方法院民事判決
111年度簡上字第9號
上  訴  人  林芳慶  

被上訴人    林聖博  



訴訟代理人  吳啟祥  
            戴靖儒  
上列當事人間請求損害賠償事件，上訴人對於民國110年12月14
日本院簡易庭110年度簡字第134號第一審判決提起上訴，本院於
民國111年10月12日言詞辯論終結，判決如下：
    主      文
原判決關於駁回上訴人後開第二項之訴部分，及該部分訴訟費用
（除確定部分外）之裁判均廢棄。
被上訴人應再給付上訴人新臺幣貳拾萬肆仟伍佰肆拾貳元，及自
民國一百一十年四月十三日起至清償日止，按週年利率百分之五
計算之利息。
其餘上訴及第二審追加之訴均駁回。
第一審（除確定部分外）、第二審（含追加之訴）訴訟費用，由
被上訴人負擔百分之三十五，餘由上訴人負擔。
    事實及理由
壹、程序部分：
    按在第二審為訴之變更或追加，非經他造同意，不得為之。
    但第255條第1項第2款至第6款情形，不在此限。民事訴訟法
    第446條第1項定有明文。上開規定依同法第436條之1第3項
    規定對於簡易程序之第一審裁判之上訴程序所準用。次按，
    當事人對於第一審判決不服之程度，及應如何廢棄或變更之
    聲明，依民事訴訟法第438條第1項第3款（即現行民事訴訟
    法第441條第1項第3款），雖應表明於上訴狀，然其聲明之
    範圍，至第二審言詞辯論終結時為止，得擴張或變更之，此
    不特為理論所當然，即就同法於第二審程序未設與第470條
    第1項（即現行民事訴訟法第473條第1項）同樣之規定，亦
    可推知。故當事人在上訴期間內提出之上訴狀，僅載明對於
    第一審判決一部不服，而在言詞辯論終結前，復對其他部分
    一併聲明不服者，應認其上訴聲明之範圍為已擴張，不得謂
    其他部分之上訴業已逾期，予以駁回（最高法院30年渝抗字
    第66號判決意旨參照）。查，上訴人以其所有車牌000-0000
    號自小客車因本件車禍事故損壞，請求修復費用新臺幣（下
    同）270,000元，經原審認定上訴人此部分之損害應為135,6
    30元，兩造雖均未就此部分上訴，惟上訴人於上訴後，認被
    上訴人應再給付上訴人修車費用80,370元（見本院卷第120
    頁），核其所為，係擴張上訴聲明，符合同法第255條第1項
    第2款規定請求基礎事實同一之情形，依據上開說明，上訴
    人於第二審訴之追加，應予准許，先予敘明。
貳、實體部分：
一、上訴人方面：
  ㈠聲明：
  ⒈原判決不利於上訴人部分廢棄。
  ⒉被上訴人應再給付上訴人589,170元，及自民國110年4月13日
    起至清償日止，按年利率百分之5計算之利息。
  ㈡陳述：除與原判決記載相同者，茲引用之外，補稱：
  ⒈上訴人之診斷證明書已記載宜專人照顧三個月，則上訴人看
    護費用應為198,000元（計算式：2,200元×30×3＝198,000元
    ），惟原審未憑證據逕自認定僅需2個月之半日看護共78,00
    0元，顯有違誤，少判120,000元。
  ⒉上訴人經營養雞場，個人月淨收益確實至少有42,000元，一
    年獲益損失達504,000元，原審雖以一般薪資水準24,000元
    計算僅288,000元，惟上訴人這一年根本未從事其他工作，
    也無指揮他人代勞之可能，實際損害不能以抽象臆測替代，
    原判決顯有違誤，少判216,000元。
  ⒊上訴人不能正常生活，收入短缺，身心極為痛苦，慰撫金應
    以500,000元為適當，原審僅判准200,000元，顯有違誤，少
    判300,000元。
  ⒋又汽車修理費用270,000元，上訴人占2成過失，應為216,000
    元，原審僅判135,630元，此爰請求被上訴人應再給付80,37
    0元及法定遲延利息。
  ⒌上開四項合計為589,170元【計算式：（120,000元＋216,000
    元+300,000元）×80%+80,370元＝589,170元】。
二、被上訴人方面：
  ㈠聲明：駁回上訴。
  ㈡陳述：與原判決記載相同，茲引用之。
三、兩造不爭執事項：
  ㈠被上訴人於109 年2 月8 日上午11時10分許，駕駛車牌號碼0
    000-00 號自用小客車，沿雲林縣東勢鄉同安村產業道路( 
    東西向) 由西往東方向行駛；上訴人於同一時間駕駛車牌號
    碼000-0000號自用小客車，沿雲林縣東勢鄉同安村產業道路
    ( 南北向) 由南往北方向行駛。其等途經雲林縣東勢鄉同安
    村產業道路TSB73 號電線桿旁之無號誌交岔路口時，2 車因
    閃避不及發生碰撞，兩造均受傷，被上訴人所受傷害為：頭
    部創傷併顱底骨折、頸部創傷及創傷後症候群（失眠）。
  ㈡兩造對本件車禍過失比例為被上訴人80% 、上訴人20% 不爭
    執。
  ㈢上訴人於原審請求被上訴人賠償：
  ⒈醫藥費11,761元，被上訴人不爭執。
  ⒉交通費110,000元，原審判70,670元，兩造均未上訴。
  ⒊拖吊費3,000元，被上訴人不爭執。
  ⒋汽車毀損修理費270,000元：原審判135,630元，兩造均未上
    訴。
  ㈣上訴人已經請領強制汽車責任保險金58,190元。
四、兩造爭執事項：
  ㈠上訴人請求看護費用198,000 元，原審判78,000元，上訴人
    不服，主張應再給付120,000元，有無理由？
  ㈡上訴人請求喪失勞動能力損害(不能工作損失)504,000 元，
    原審判288,000 元，上訴人不服，主張應再給付216,000 元
    ，有無理由？
  ㈢上訴人請求精神慰撫金500,000元，原審判200,000元，上訴
    人不服，主張應再給付300,000元，有無理由？
  ㈣上訴人於第二審擴張請求修車費80,370元，有無理由？
五、本院之判斷：
  ㈠按判決書內應記載之事實，得引用第一審判決。當事人提出
    新攻擊或防禦方法者，應併記載之。判決書內應記載之理由
    ，如第二審關於攻擊或防禦方法之意見及法律上之意見與第
    一審判決相同者，得引用之；如有不同者，應另行記載。關
    於當事人提出新攻擊或防禦方法之意見，應併記載之。民事
    訴訟法第454條定有明文；上開規定，於簡易案件之第二審
    程序亦準用之（同法第436條之1第3項參照）。上訴人因與
    被上訴人發生車禍事故受傷，乃向被上訴人訴請賠償醫療、
    看護、交通、拖吊、修車及不能工作損失等費用，並請求賠
    償其非財產上之損害，經原審調查相關證據行言詞辯論後，
    斟酌全部辯論意旨，認為上訴人因本件車禍事故所受之上開
    各項財產及非財產上之損害額，合計僅為787,061元，並經
    扣除過失比例及強制汽車責任保險理賠金後，計算為571,45
    9元，而將上訴人之其他請求項目及金額予以駁回，已就兩
    造提出之攻擊及防禦方法之意見及法律上之意見，詳為敘述
    ，本院認其認事用法除上訴人所需看護費用、不能工作損失
    外其餘均無不當，茲引用第一審判決書記載之事實、證據及
    理由欄第四點㈠、㈡、㈢⒈⒊⒋⒌⒎、㈣、㈤、㈥等所載之理由。
  ㈡看護費用部分：
　⒈上訴人主張其因本件車禍事故受傷醫囑需專人全日照顧3個月
    ，雖為原審所不採，但本院依上訴人就醫歷程，分別函詢國
    立臺灣大學醫學院附設醫院雲林分院（下稱臺大雲林分院）
    、臺中榮民總醫院（下稱臺中榮總）、元氣堂中醫診所上訴
    人因傷所需看護之期間及全日或半日看護？
　①經臺大雲林分院以111年4月12日臺大雲分資字第1110002424
    號函覆：「病患林芳慶確於109年2月8日12時17分至本院急
    診就診，當時為救護車送入急診，自訴汽車與汽車車禍、頭
    部血腫、訴頭頸疼痛，119人員訴病人有翻車（中略），當
    時急診處置予以傷口評估換藥，床邊超音波檢查，安排頭部
    及頸部脊椎電腦斷層檢查，檢查結果沒有顯著顱內出血也沒
    有頸部脊椎骨折，患者於13時49分離部。依據病歷資料，難
    以評估不能工作期間或是看護需求」等語（見本院卷第105
    頁）。
　②經元氣堂中醫診所以111年3月23日111元字第111032301號函
    覆：「經查傷患林芳慶君於109年8月17日因頸椎創傷，頸部
    活動受限，至本診所治療，期間至110年2月22日共治療6次
    ，症狀減輕約5-6成，有囑咐需持續治療，休養半年左右，
    患者因診所距離住家路途遠，且無法自行開車前來就診，後
    續就沒有繼續來接受治療。」等語（見本院卷第95頁）。
　③經臺中榮總以111年5月26日中榮醫企字第1114201848號函覆
    ：「因病不能工作之時間即診斷書109年2月13日加3個月，
    顱底骨折如果沒有合併顏面缺陷或腦脊液漏出，一般不需手
    術治療。（後略）」等語（見本院卷第229頁）、以111年6
    月16日中榮醫企字第1114202077號函覆：「因頸椎活動受限
    ，日常生活無法自理，其看護所需應為全日。」等語（見本
    院卷第235頁）、以111年7月14日中榮醫企字第1114202471
    號函覆：「如診斷書中記載：休養三個月，為90天」等語（
    見本院卷第253頁）。
　⒉按親屬間看護縱基於親情，而未支付該費用，然其支出之勞
    力，非不能以金錢為評價，此種基於身分關係之恩惠，不能
    加惠於加害人，應比照一般看護情形，認被害人受有相當看
    護費之損害，命加害人賠償，始符民法第193條第1項所定增
    加生活上需要之意旨（最高法院109年度台上字第1296號判
    決意旨參照）。本件上訴人自承係由家人自任看護（見本院
    卷第81頁），依據上開說明，於必要範圍內仍得請求看護費
    用，而上訴人因傷所需看護時間，依上開醫院函文可知，應
    為全日看護3個月，而衡諸上訴人係由親屬看護，其看護費
    用之計算，以全日每日2,000元計算為合理。故上訴人請求
    看護費用之損失應為180,000元（計算式：2,000元×90日＝18
    0,000元），此部分原審僅認定2個月半日看護78,000元，尚
    短少102,000元（計算式：180,000元-78,000元＝102,000元
    ），應可認定。
  ⒊至於上訴人雖提出看護費用估價單198,000元為證（見本院11
    0年度交附民字第56號卷，下稱附民卷，第37頁），但該估
    價單乃上訴人自己書寫，為上訴人自承在卷（見本院卷第81
    頁），自無從作為認定之依據。
　㈢因傷不能工作之損失部分：
　⒈上訴人雖然於書狀中記載勞動能力之損害，但依其所述（見
    附民卷第5頁），乃是請求因傷不能工作之損失，先予敘明
    。而上訴人主張其為養雞農戶，因本件車禍造成頸椎受傷，
    肩頸活動受限，不能養雞，受有一年不能工作之損失，業據
    其提出畜牧場登記證書、雞舍照片、飼料出貨單、秤量傳票
    、地磅單等件為證（見附民卷第19至20頁、本院卷第163至1
    73頁、第175至226頁），復經本院向雲林縣政府函詢上訴人
    之畜牧場是否有養雞？經雲林縣政府以111年5月16日府農畜
    二字第1110530408號函覆：「旨揭畜牧場未有申請歇業及停
    業之記錄」等語（見本院卷第227頁），足認上訴人於本件
    車禍前確實有養雞之事實。
　⒉依臺中榮總109年6月9日診斷證明書記載：「患者因上述診斷
    （頸部創傷併顱底骨折、頸椎創傷、創傷後症候群--失眠）
    自109年2月13日至本科門診接受檢查及藥物治療至今，自今
    日起宜至少再休養及接受復健3個月，不宜劇烈運動，不宜
    負重及搬運重物。患者症狀影響日常生活，宜專人照顧3個
    月。頸椎創傷，肩頸酸痛，頸部活動（右45、左30、上45、
    下45度）受限宜休養1年」等語（見附民卷第11頁），故上
    訴人主張因傷不能養雞而受有不能工作之損失，應屬可採。
　⒊又臺中榮總109年9月15日之診斷證明書仍記載宜休養1年（見
    附民卷第9頁），110年2月25日之診斷證明書則記載宜休養3
    個月（見附民卷第10頁），上開診斷證明書記載之所需休養
    時間雖然不同，但因110年2月25日之診斷日期距受傷日期已
    超過1年，故其記載之休養時間較短，應為上訴人已漸漸復
    原之緣故，堪可認定。故本院認雖臺中榮總以111年5月26日
    中榮醫企字第1114201848號函覆本院有關上訴人不能工作之
    期間為109年2月13日加3個月，但此與臺中榮總於109年6月9
    日對上訴人門診所開立之診斷證明書載明要休養1年不符，
    而109年6月9日上訴人至臺中榮總門診，有門診繳費證明可
    憑（見附民卷第33頁），早已超過109年2月13日加3個月，
    斯時臺中榮總之醫師以實際接觸診斷上訴人，得出還要休養
    1年之結論，故堪認上訴人主張其因傷不能工作之期間以1年
    計算，應屬合理有據。
　⒋上訴人主張其有「芳慶畜牧場（第一分場）」、「芳慶牧場
    」兩個養雞處所，分別由其與配偶各自管理，核與其提出之
    畜牧場登記證書相符（見附民卷第19至20頁），而上訴人於
    本院自承其所管理者為較小之「芳慶牧場」（見本院卷第27
    8頁），故依畜牧場登記證書上所載，其飼養規模應為肉雞2
    5,360隻。
　⒌經本院向社團法人中華民國養雞協會函詢養雞場淨利如何計
    算？依社團法人中華民國養雞協會111年3月22日中雞協村字
    第111079號函覆略以：「畜牧場一年淨利計算因子：⑴109年
    每公斤白肉雞損益為2.85元。⑵依據本會統計109年平均白肉
    雞飼養體重為2.11公斤，平均育成率為96.54％。⑶白肉雞之
    飼養批數，一年約4-6批。飼養白肉雞淨利計算公式：雞舍
    容養量×每羽白肉雞損益×每羽重量×育成率×每年飼養批數」
    等語，並提出行政院農業委員會農業統計資料查詢「民國10
    9年臺灣主要畜禽產品生產成本與效益分析」、2019年1月至
    2021年11月分期生產指數為憑（見本院卷第87至93頁），應
    屬信實而可採，而上訴人自承其3個月進一批雞，一年可進3
    批雞（見本院卷第278頁），則依此計算，上訴人因傷不能
    養雞所損失之收入應為441,677元【計算式：25,360羽（雞
    舍容養量）×2.85元（每羽損益）×2.11公斤（平均體重）×9
    6.54％(育成率)　×3（批）＝441,677元，元以下四捨五入】
    。
　⒍此部分原審僅認定288,000元，尚短少153,677元（計算式：4
    41,677元-288,000元＝153,677元），應可認定。
　㈣精神慰撫金部分：上訴人固主張精神慰撫金應為500,000元等
    語，然原審已依據本件車禍發生之過程、上訴人所受傷害之
    結果及治療、兩造之年齡、學歷、工作、社會經濟、身分、
    地位等一切情狀，認上訴人所受精神上損失以200,000元為
    可採，而上訴人於本院就此部分於並未再提出其他證據使本
    院認有應增加精神慰撫金之理由，堪認原審之認定應屬適當
    。
　㈤修車費用部分：上訴人雖主張被上訴人應再給付其修車費用8
    0,370元，然原審已據上訴人所提出之修理費用評估單及修
    車照片（附民卷第46至53頁），區分工資及零件，並予以折
    舊計算為135,630元，核屬合理有據，而上訴人於本院並未
    再提出其他證據資料，只陳稱其修車費用付了180,000元等
    語（見本院卷第121頁），自難為上訴人有利之認定。　
　㈥兩造均不爭執本件車禍事故之過失比例為上訴人應自負20%之
    過失，故上訴人請求被上訴人再給付204,542元【計算式：
    （102,000元+153,677元）×80%=204,542元，元以下四捨五
    入】，應為可採。　
六、綜上所述，上訴人本於侵權行為損害賠償法律關係，請求被
    上訴人再給付其204,542元，及自110年4月13日起至清償日
    止，按週年利率百分之5計算之利息，為有理由，應予准許
    。原審就上開應准許部分，為上訴人敗訴之判決，尚有未洽
    ，上訴意旨求予廢棄改判，為有理由，爰由本院予以廢棄改
    判如主文第2 項所示。至於上訴人之請求不應准許部分，原
    審判決為上訴人敗訴之判決，並駁回其假執行之聲請，經核
    於法並無不合，上訴意旨求予廢棄改判，為無理由，應駁回
    其上訴。
七、本件事證已臻明確，兩造其餘攻擊防禦方法，經核與本判決
    之結果不生影響，爰不一一論述。
八、據上論結，本件上訴為一部有理由，一部無理由，依民事訴
    訟法第436條之1第3項、第449條第1項、第450條、第79條，
    判決如主文。
中　　華　　民　　國　　111 　年　　10　　月　　26　　日
                  民事第一庭  審判長法  官  蔡碧蓉
                                    
　　　　　　　　　　　　　　　　　　法  官  林珈文
                                    
　　　　　　　　　　　　　　　　　　法  官  洪儀芳
以上正本係照原本作成。
本判決不得上訴。
中　　華　　民　　國　　111 　年　　10　　月　　26　　日
                                     書記官　林左茹